【裁判字號】    94,訴,1107
【裁判日期】    950302
【裁判案由】    債務人異議之訴
【裁判全文】
臺灣桃園地方法院民事判決              94年度訴字第1107號
原      告
即反訴被告  甲○○
訴訟代理人  韓邦財律師
            鄧湘全律師
            王唯鳳律師
被      告
即反訴原告  乙○○
訴訟代理人  陳俊隆律師
上列當事人間債務人異議之訴事件，經本院於民國95年2 月16日
言詞辯論終結，判決如下：
    主  文
本院九十四年度執字第一七０二０號所為民事強制執行程序應予
撤銷。
訴訟費用由被告負擔。
反訴被告應給付反訴原告新台幣壹佰萬元及自民國九十四年九月
三十日起至清償日止，按週年利率百分之五計算之利息。
反訴訴訟費用由反訴被告負擔。
    事  實
甲、原告方面：
壹、本訴部分：
一、聲明：
  (一)本院94年度執字第17020 號所為之民事強制執行程序應予撤
    銷。
  (二)訴訟費用由被告負擔。
二、陳述：
  (一)被告前於民國94年3 月23日，執原告所簽發、發票日均為90
    年12月27日、面額各為新台幣（下同）5 萬元、到期日均未
    記載之本票20紙（下稱系爭本票），向本院聲請94年度票字
    第2421號本票准予強制執行之民事裁定，並依本院94年度執
    字第17020 號對原告聲請強制執行在案。惟依票據法第22條
    第1 項規定，見票即付（未載到期日）之本票，其票據權利
    自發票日起算，3 年間不行使，因時效而消滅，則系爭本票
    債權之請求權時效期間，應自90年12月27日起算3 年至93年
    12月27日為止，是以系爭本票之請求權已罹於時效，爰依強
    制執行法第14條第2 項之規定，提起本件訴訟，請求排除強
    制執行。
  (二)對被告抗辯之陳述：
  1.否認被告曾向原告追索借款之情。且依民法第130 條規定，
    時效因請求而中斷者，若於請求後6 個月內不起訴，視為不
    中斷。因此，縱如被告所言其曾多次向原告為催告（此僅為
    假設）之請求行為，惟其並未於6 個月內起訴，依法不生中
    斷時效之效果。
  2.縱認系爭本票之票款請求權尚未罹於時效，惟被告當初實際
    上未曾交付借款100 萬元予原告，兩造間消費借貸關係不成
    立，無票據原因關係存在（詳見後述反訴部分），是被告仍
    無由持系爭本票對原告強制執行。
三、證據：提出本院94年度票字第2421號裁定、本院民事執行處
    94年7 月7 日94年度執字第17020 號通知函文等影本各1 份
    為證。
貳、反訴部分：
一、聲明：
  (一)反訴原告之訴駁回。
  (二)反訴訴訟費用由反訴原告負擔。
二、陳述：
  (一)反訴被告雖曾簽發系爭本票交付反訴原告，惟反訴原告未曾
    交付借款予反訴被告。按消費借貸乃為要物契約，且「票據
    為無因證券，票據債權人就其取得票據之原因，固不負證明
    之責任，惟執票人如主張票據係發票人向其借款而簽發交付
    ，而發票人抗辯未收受借款，消費借貸並未成立，則就借款
    已交付之事實，自應由執票人負舉證責任」（參照最高法院
    89年度台上字第85號民事判決意旨）。是本件應由反訴原告
    就借款已交付之事實，負舉證責任。而反訴原告始終無法提
    出其交付借款時由反訴被告出具之收據，且反訴原告前稱：
    係交付「現金」100 萬元等語，嗣於94年12月21日，卻又當
    庭稱係以「匯款」方式給付100 萬元借款，其就給付借款之
    方式，前後供述不一，不足採信。是以本件消費借貸契約因
    反訴原告未交付借款而不存在，故反訴原告提起反訴請求反
    訴被告返還借款，顯無理由。
  (二)反訴原告所提出發票人為久毅電容器有限公司（法定代理人
    前為反訴被告，下稱久毅公司）、發票日為90年10月31日、
    面額100 萬元之支票1 紙（下稱系爭支票），確係反訴被告
    為向反訴原告借款而交付，但事後反訴原告並未如數交付借
    款。實則反訴被告於90年間向反訴原告商借100 萬元，反訴
    原告要求反訴被告開立同額支票1 紙作為擔保，當時並未填
    載支票之發票日期。不久（係於92年12月27日前），反訴原
    告表示系爭支票上沒有日期，希望反訴被告另開立本票擔保
    等語，反訴被告因而開立系爭本票20紙交給反訴原告，但事
    後反訴原告仍遲未交付借款，直至90年10月31日，反訴原告
    竟自行提示系爭支票，造成該支票跳票，當時反訴原告解釋
    係因其家人疏失，將家裡所有支票一起拿至銀行提示，才會
    造成此誤會，反訴原告並稱近日內定會交付借款，並將系爭
    支票交還反訴被告，惟反訴被告迄今仍未收到借款，而基於
    信賴多年好友情誼，故一直未向反訴原告要求返還系爭本票
    。反訴被告於尚未取得借款之際，即先後開立系爭支票、系
    爭本票交予反訴原告，此雖不符一般常情，但確為事實之真
    相。
  (三)又按「票據上之債權，倘因時效或手續之欠缺而消滅，固非
    不可依票據法第22條第4 項之規定，對支票發票人於其所受
    利益之限度請求償還，惟發票人是否果受有利益，又受利益
    之限度為何，按諸舉證責任分配原則，均應由執票人負舉證
    責任。倘發票人並無受有利益，自無上開利益償還請求權之
    適用」（參照最高法院87年度台上字第430 號民事判決）。
    反訴原告另依票據法第22條第4 項「利益償還請求權」規定
    ，向反訴被告請求償還所受之利益，惟反訴被告是否果受有
    利益，又受利益之限度為何，按諸舉證責任分配原則，均應
    由反訴原告負舉證責任。
三、證據：引用於本訴部分之證據。
乙、被告方面：
壹、本訴部分：
一、聲明：
  (一)原告之訴駁回
  (二)訴訟費用由原告負擔。
二、陳述：
  (一)原告前於86年間向被告借款，被告分別以匯款及現金方式將
    借款100 萬元交付原告，嗣因原告遲未還款，原告遂於89年
    10、11月間以久毅公司名義（原告當時為法定代理人）簽發
    同額之系爭支票予被告。直至隔年即90年10月31日，被告始
    持向銀行請求兌現，卻遭銀行以存款不足予以退票（本院卷
    第39頁活期性存款歷史明細表查詢，標示黃線處為被告帳戶
    支票存款收入100 萬元，標示紅線處為退票支出100 萬元）
    ，事後原告才於90年12月27日又簽發系爭本票20張予被告收
    執以擔保債權。至原告所稱未收到借款一節，試問原告，若
    借款人沒拿到借款、現金，豈會簽發本票或支票予貸與人？
    原告所稱顯不符常情，不足採信。被告基於兩造為多年好友
    ，才會一再縱容原告遲延還款，諒其不至於耍心機，豈知其
    竟否認有借款之事，令人痛心。
  (二)按消滅時效，因請求而中斷。時效中斷者，自中斷之事由終
    止時，重行起算。民法第129 條第1 項第1 款、第137 條第
    1 項定有明文。系爭本票自發票之日起迄今雖已逾3 年，但
    被告於期間曾向原告請求給付票款多次，已中斷時效多次，
    是以被告就系爭本票之票款請求權並未罹於時效而消滅。
  (三)被告向原告請求給付票款之情形如下：
  1.兩造為20幾年之好朋友，故被告對於原告之100 萬元欠款並
    未強加索討，而被告經營瓦斯生意，原告多年來均打電話向
    被告訂購瓦斯，日期分別為91年5 月28日、9 月23日、11月
    1 日、92年7 月24日、10月4 日、11月24日、93年1 月4 日
    、2 月5 日、5 月17日、8 月20日、10月24日、11月17日、
    94年1 月6 日、4 月11日，被告與配偶林荺姍接到電話時，
    即多次向原告請求還款，原告則均稱：等大陸工廠上軌道賺
    到錢，就會還錢等語，此有被告之瓦斯訂購登記簿可證。
  2.被告之配偶林荺姍於91年5 月懷孕期間，原告曾至被告家中
    探訪，被告亦曾請求原告還款。
三、證據：提出被告之活期性存款歷史明細查詢1 份、定期存款
    結清戶查詢表1 份、定存單翻拍相片2 張、定存解約轉帳收
    入傳票翻拍相片2 張、匯入久毅公司之支票存款送款簿翻拍
    相片2 張、久毅公司基本資料查詢1 紙、系爭支票退票理由
    單1 紙、被告瓦斯訂購登記簿16紙等影本為證。
貳、反訴部分：
一、聲明：
  (一)反訴被告應給付反訴原告100 萬元及自反訴被告收受反訴狀
    繕本之翌日（即94年9 月30日）起至清償日止，按週年利率
    5 ％計算之利息。
  (二)反訴訴訟費用由反訴被告負擔。
二、陳述：
  (一)如前所述，反訴原告已將借款100 萬元交付反訴被告，反訴
    被告迄未清償，是反訴原告自得依據消費借貸之法律關係，
    請求反訴被告給付借款100萬元。
  (二)反訴被告所稱；其交付系爭支票予反訴原告時，未填載發票
    日，事後因反訴原告一再要求，反訴被告才又（於系爭支票
    退票前）開立系爭本票作為擔保一節，並非事實，蓋若支票
    當初未填載發票日，則反訴原告為求擔保，大可要求反訴被
    告填載發票日即可，反訴原告何需大費周章再要求反訴被告
    開立20張之系爭張本票？何況我國實務上亦承認空白授權票
    據，未載發票日之支票未必無效，只要發票人有對持票人授
    予空白補充權即可。且如依反訴被告所稱：第1 次簽發系爭
    支票予反訴原告後並未拿到錢等語，則衡情若反訴被告仍未
    收到借款，豈可能再簽發20張系爭本票交換擔保？難道反訴
    被告會被欺騙2 次嗎？況且，反訴被告既以20張本票交換擔
    保，為何未取回系爭支票？實不合邏輯。
  (三)又按「票據上之債權，雖依本法因時效或手續之欠缺而消滅
    ，執票人對於發票人或承兌人，於其所受利益之限度，得請
    求償還」，票據法第22條第4 項定有明文，縱認系爭本票之
    票據請求權已罹於時效而消滅，惟反訴被告為系爭本票之發
    票人，其因而獲有借款之利益，反訴原告仍得依上開規定請
    求反訴被告返還系爭借貸款項。
三、證據：引用於本訴部分之證據。
丙、本院依職權調本院94年度票字第2421號本票裁定民事卷宗及
    94年度執字第17020號給付票款民事強制執行卷宗。
    理  由
壹、本訴部分：
一、原告主張：被告前於94年3 月23日執原告所簽、發票日均為
    90年12月27日之系爭本票，向本院聲請本票准予強制執行之
    民事裁定，並依本院94年度執字第17020 號對原告聲請強制
    執行在案。惟系爭本票未載到期日，依法視為見票即付，其
    票據權利自發票日起算，3 年間不行使，因時效而消滅，則
    被告向本院聲請本票裁定時，系爭本票之請求權已罹於時效
    而消滅，爰依強制執行法第14條第2 項之規定，訴請撤銷上
    開強制執行程序等語。
二、被告則以：原告前於86年間向被告借款，被告分別以匯款及
    現金方式將借款100 萬元交付原告，嗣因原告遲未還款，原
    告遂於89年10、11月間以久毅公司名義簽發同額之系爭支票
    予被告。至隔年90年10月31日，被告持向銀行請求兌現卻遭
    退票，事後原告才於90年12月27日又簽發系爭本票以換回系
    爭支票。系爭本票自發票之日起迄今雖已逾3 年，但被告於
    期間曾多次向原告請求給付票款，已中斷時效多次，是以被
    告就系爭本票之票款請求權並未罹於時效而消滅等語，資為
    抗辯。
三、原告主張：被告前於94年3 月23日執原告所簽發面額計100
    萬元、發票日均為90年12月27日、未載到期日之系爭本票，
    向本院聲請94年度票字第2421號本票准予強制執行之民事裁
    定，並依本院94年度執字第17020 號對原告聲請強制執行在
    案等情，為被告所不爭執，並有原告提出之本院94年度票字
    第2421號裁定、本院民事執行處94年7 月7 日94年度執字第
    17020 號通知函文等影本各1 份在卷可憑，復經本院依職權
    調閱前開本票裁定民事卷宗及給付票款民事強制執行卷宗查
    核屬實，是上情堪信為真。
四、按票據上之權利，對匯票承兌人及本票發票人，自到期日起
    算；見票即付之本票，自發票日起算，3 年間不行使，因時
    效而消滅。票據法第22條第1 項前段定有明文。如前所述，
    系爭本票均未載到期日，發票日則為90年12月27日，是被告
    於94年3 月23日持向本院聲請本票裁定時，自發票日起算已
    逾3 年之時效期間，則其票據請求權依法因罹於時效而消滅
    。再依民法第144 條第1 項規定，時效完成後，債務人得拒
    絕給付，是原告依此而拒絕給付，即屬有據。
五、被告雖辯稱：原告自91年5 月28日起至94年4 月11日止，多
    次向被告訂購瓦斯，於電話中被告即向原告催討債務而中斷
    時效多次等語，並提出瓦斯訂購登記簿16紙影本為憑（本院
    卷第17至32頁），惟原告業已否認此情，且查，上開瓦斯訂
    購登記簿均係被告所自行填載，其上僅填載原告訂購瓦斯之
    註記，自無法證明被告曾向原告表示催討債務之情，是本院
    自難僅憑上開瓦斯訂購登記簿而認被告之抗辯為可採，併此
    敘明。
六、按執行名義無確定判決同一之效力者，於執行名義成立前，
    如有債權不成立或消滅或妨礙債權人請求之事由發生，債務
    人亦得於強制執行程序終結前提起異議之訴。強制執行法第
    14條第2 項定有明文。如前所述，被告聲請本院94年度執字
    第17020 號強制執行所持之執行名義為系爭本票裁定，並無
    確定判決同一之效力，而被告就系爭本票之票款請求權已罹
    於時效而消滅，是於執行名義成立前即有妨礙債權人請求之
    事由發生，此外，被告自承：目前除本院94年度票字第2421
    號本票准予強制執行民事裁定之執行名義外，並無其他執行
    名義等語，是以原告依法訴請撤銷上開強制執行程序，為有
    理由，應予准許。
貳、反訴部分：
一、反訴原告主張：其已將借款100 萬元交付反訴被告，惟反訴
    被告迄未清償，爰依據消費借貸關係及票據法第22條第4 項
    之利益償還請求權，請求反訴被告給付借款100 萬元等語。
二、反訴被告則以：否認收受反訴原告之借款100 萬元，且反訴
    原告亦未證明反訴被告簽發系爭本票而受有任何利益，是本
    件反訴為無理由等語，資為抗辯。
三、本件反訴之爭點，即為：反訴原告是否已交付借款100 萬元
    予反訴被告？經查：
  (一)反訴原告陳稱：反訴被告前於86年間向其借款，反訴原告分
    別以匯款及現金方式將借款100 萬元交付原告，嗣因反訴被
    告遲未還款，乃於89年10、11月間以久毅公司名義（反訴被
    告當時為法定代理人）簽發同額之系爭支票予反訴原告。至
    隔年即90年10月31日，反訴原告持向銀行請求兌現，遭銀行
    以存款不足予以退票，事後反訴被告才於90年12月27日又簽
    發系爭本票20張予反訴原告收執以擔保債權等情，業據其提
    出反訴原告之活期性存款歷史明細查詢1 份（本院卷第39頁
    、第60至65頁）、定期存款結清戶查詢表1 份（本院卷第97
    頁）、定存單翻拍相片2 張（本院卷第98頁）、定存解約轉
    帳收入傳票翻拍相片2 張（本院卷第99頁）、匯入久毅公司
    之支票存款送款簿翻拍相片2 張（本院卷第100 頁）、久毅
    公司基本資料查詢1 紙（本院卷第38頁）、系爭支票退票理
    由單1 紙（本院卷第59頁）等影本在卷可憑，堪認屬實。
  (二)反訴被告雖稱：其固曾為借款而交付系爭支票予反訴原告，
    惟當初並未填載發票日，事後因反訴原告一再要求，反訴被
    告才又（於系爭支票退票前）開立系爭本票作為擔保，實際
    上反訴原告未曾交付借款等語，惟按諸一般交易常情，借款
    人多係於收受借款之時始簽發票據交予貸與人，況縱如反訴
    被告所述，其簽發系爭支票時，尚未收受借款，然其竟於未
    收受借款時，事後又再度簽發同額之系爭本票作為同一筆債
    務之擔保，顯與常情相違，是反訴被告之此部分陳述，自不
    足採信。
四、綜上所述，反訴原告主張其已交付借款100 萬元予反訴被告
    ，而反訴被告迄未清償一節，堪予採信，是其依據消費借貸
    之法律關係，請求反訴被告給付借款100 萬元，及自反訴被
    告收受反訴狀繕本之翌日即94年9 月30日起至清償日止，按
    週年利率5％計算之法定遲延利息，為有理由，應予准許。
參、據上論結，本件原告之訴為有理由，反訴原告之反訴亦為有
    理由，依民事訴訟法第78條，判決如主文。
中    華    民    國    95    年    3     月    2     日
                  民事第三庭    法  官  周玉
以上正本係照原本作成
如對本判決上訴，須於判決送達後20日內向本院提出上訴狀
中    華    民    國    95    年    3     月    2     日
                                書記官  劉致芬


司法院資訊處製作；財團法人民間司法改革基金會備份。
